【裁判字號】    88,訴緝,127
【裁判日期】    900130
【裁判案由】    詐欺
【裁判全文】
臺灣臺北地方法院刑事判決                        八十八年度訴緝字第一二七號
    公  訴  人  臺灣臺北地方法院檢察署檢察官
    被      告  戊○○
    選任辯護人  黃勝文
右列被告因妨害自由等案件，經檢察官提起公訴（七十九年度偵字第一五０五九、一
八四七三、一九六三四、一九六七五、二００二五號、八十年度偵字第一五七九、二
０六九號），本院判決如左：
    主      文
戊○○共同私行拘禁，處有期徒刑陸月，如易科罰金以參拾元折算壹日；被訴偽造文
書及詐欺部分無罪。
    事      實
一、戊○○係泑盟企業股份有限公司（下稱泑盟公司）之負責人，於民國七十九年七
    月初委託丙○○、辛○及壬○○辦理泑盟公司增資及公開發行股票事宜；丙○○
    等人未依約如期辦妥，及償還所借之款，致泑盟公司倒閉，並預定於七十九年十
    二月十一日召開債權人大會；嗣泑盟公司業務經理乙○○於七十九年十二月十日
    凌晨一時許，與丙○○、辛○二人在台北市凱悅飯店就雙方債務問題談判不成；
    那時戊○○人在台中，知悉談判不成，為使丙○○、辛○二人於債權人大會能親
    向債權人說明泑盟公司倒閉原因，即以電話指示乙○○及泑盟公司其它職員張玉
    城、張文緯及丁○○等人，將丙○○、辛○二人強行押至台北市○○○路○段三
    九一巷八弄二號十二樓戊○○住處，並將二人關入房間，房門上鎖私行拘禁，由
    張玉城、丁○○等人輪流看守，剝奪張、駱二人之行動自由，迄同日二十時許，
    辛○以身上新台幣（下同）一百元，書寫「我被押在此大樓十二樓，請幫我打一
    一０」求救信丟出，經路人拾獲報警，至同日廿三時，由警以鐵器破門而入，丙○○、辛○二人始脫困。
二、案經臺北市政府警察局信義分局報請臺灣臺北地方法院檢察署檢察官偵查起訴。
    理      由
壹、有罪部分：
一、右揭犯罪事實，業據被告戊○○於本院審理時坦承不諱，核與被害人丙○○、辛○二人於警訊時之指訴情節符合；此外，並有辛○以身上一百元書寫之求救信扣
    案可資佐證；按「被告之自白，非出於強暴、脅迫、利誘、詐欺、違法羈押或其
    他不正之方法，且與事實相符者，得為證據」「被告之自白，不得作為有罪判決
    之唯一證據，仍應調查其他必要之證據，以察其是否與事實相符。」刑事訴訟法
    第一百五十六條第一項、第二項分別定有明文；本院依（一）被害人丙○○、辛○二人於警訊時之指訴；（二）辛○以身上一百元書寫之求救信等補強證據，足
    資擔保被告戊○○於本院審理時就前開犯罪事實所為之任意性自白具有相當程度
    之真實性，而使得本院確信被告戊○○前述自白之犯罪事實確屬真實；事證明確
    ，被告戊○○妨害自由犯行，洵堪認定，應依法論科。
二、核被告戊○○所為，係犯刑法刑法第三百零二條第一項之私行拘禁罪。被告戊○○上述犯行與乙○○、張玉城、張文緯及丁○○等人，互有犯意聯絡及行為分擔
    ，均屬共同正犯；爰審酌被告犯罪之動機、目的、手段、犯後態度、所生危害等
    一切情狀，量處如主文所示之刑，並諭知易科罰金之折算標準，以示懲惕。
三、被告行為後，罰金罰鍰提高標準條例第二條已於八十二年二月五日公布施行，於
    同年月七日生效，比較新舊法，其易科罰金之折算標準，以舊法較有利於被告，
    依刑法第二條第一項但書之規定，應適用最有利於行為人之法律，爰仍依條正前
    罰金罰鍰提高標準條例第二條第一項之規定諭知其折算標準。
貳、無罪部分：
一、公訴意旨另以：被告戊○○與壬○○、乙○○等人共同基於意圖為自己不法所有
    之概括犯意，於七十九年九月間，明知泑盟公司因經營不善財務困難，竟共同偽
    造土地房屋買賣契約書，虛載位於台北縣新店市○○段赤及湖小段三九—八地號
    （目前地號已改為台北縣新店市○○段八七號）土地所有人庚○○已出售該土地
    與泑盟公司，而偽造庚○○之署押並盜刻其印章蓋於合約書上，足生損害於庚○○；由戊○○、乙○○持向甲○○○股份有限公司（下稱大眾公司）表示公司財
    務雄厚，並由戊○○簽發台北市第三信用合作社仁愛分社第一一三二四二、一一
    三二四一、一一三二五號金額各為一百三十二萬八千六百元，一百五十五萬元及
    一百十六萬二千五百元支票三張，向大眾公司詐購同額之電腦器材；復於同年九
    月至十月間，由戊○○簽發上開分社第一一三二○九號金額二十一萬零六百八十
    八元、第一一三二一四號金額十萬五千二百二十七元、第一一三二一八號金額三
    十一萬七千六百二十五元、第一一三二一九號金額十萬五千三百零六元之支票四
    張由乙○○持向癸○○○股份有限公司（下稱豐貿公司）詐購同額之電腦零件；
    嗣支票經提示均不獲支付，經豐貿公司聲請法院對泑盟公司為假扣押，並於同年
    十一月五日前往強制執行假扣押時，戊○○、乙○○竟邀同丙○○、壬○○出面
    共同另行起意，由壬○○簽發第一商業銀行新莊分行第八七五八六四號金額七十
    四萬元支票一張，並由丙○○、戊○○、乙○○背書持交豐貿公司佯稱：願於一
    個月內退還貨品，若不能如期退貨，即以該支票取償，使豐貿公司誤信而撤回假
    扣押之執行，旋戊○○、乙○○即將泑盟公司之財物搬遷一空，該支票經提示亦
    不獲兌現，而詐得不法之利益。因認被告戊○○另涉有刑法偽造文書及詐欺罪嫌
    。
二、按犯罪事實應依證據認定之，無證據不得推定其犯罪事實。又不能證明被告犯罪
    者，應諭知無罪之判決，刑事訴訟法第一百五十四條、第三百零一條第一項分別
    定有明文。又事實之認定，應憑證據，如未能發現相當證據，或證據不足以證明
    ，自不能以推測或擬制之方法，為裁判基礎（最高法院四十年臺上字第八六號判
    例參照）。再自訴人之自訴（告訴人亦同），本以使被告受刑事訴追為目的，故
    其陳述是否與事實相符，自應調查其他證據，以資審認，苟其所為攻擊之詞，尚
    有瑕疵，則在此瑕疵未予究明以前，即不能遽採為斷罪之基礎（最高法院六十九
    年臺上字第一五三一號判決參照）。再查，刑法第三百三十九條之詐欺罪，必須
    行為人自始基於不法所有之意圖，以詐術使人交付財物，始能構成，所謂以詐術
    使人交付，必須被詐欺人因其詐術而陷於錯誤，若其所用方法，不能認為詐術，
    亦不致使人陷於錯誤，即不構成該罪，最高法院四十六年臺上字第二六０號著有
    判例。至於民事債務當事人間，若有未依債務本旨履行給付之情形，在一般社會
    經驗而言，原因非一；其因不可歸責之事由無法給付，或因合法得對抗他造主張
    抗辯而拒絕給付，甚至債之關係成立後，始行惡意遲延給付，皆有可能，非必出
    於自始無意給付之詐欺犯罪一端；又刑事被告依法不負自證無罪之義務，故在別
    無積極證據之情形下，自難違反刑事訴訟法第一百五十四條之規定，以被告單純
    債務不履行之狀態，推定被告自始即有不法所有之意圖而施用詐術。
三、本件公訴人認被告戊○○涉嫌偽造文書及詐欺等罪，無非以被告戊○○持偽造之
    土地買賣契約書，向大眾等公司誆騙為主要依據。訊據被告戊○○矢口否認偽造
    文書及詐欺犯行，辯稱：伊並無偽造本件土地買賣契約書；另伊所經營之泑盟公
    司自七十九年五月間起，即與大眾公司生意往來，訂購電腦器材至同年九月間雙
    方約有四千萬元營業額，上揭貨款之支付，均為正常，並無跳票記錄，嗣因伊購
    買土地之款項，悉數遭丙○○等人侵吞，導致泑盟公司週轉不靈，無法支付大眾
    公司之四百餘萬元及豐貿公司七十四萬元之貨款，渠並無詐欺上述二公司之意圖
    。再者，伊如意圖詐騙豐貿公司，可任由豐貿公司執行假扣押程序，然後一走了
    之；然伊並未如此為之，反而坦蕩駐守公司處理善後；即便最後壬○○所開立之
    支票發生跳票，泑盟公司之財物被債權人一哄而上全部搬走，伊亦係受害人等語
    。
四、本院查：
（一）證人己○○律師（即公訴人指稱被告戊○○偽造之土地買賣契約書上所載見證
      人）於八十四年二月廿三日本院訊問時證稱：訂契約時壬○○及自稱是庚○○
      之人在場，戊○○並無到場，契約書已寫好，由壬○○帶來，在我面前蓋章及
      簽字，賣方自稱是庚○○等語（詳本院八十三年度訴緝字第三九一號卷第三十
      八頁）。另在壬○○開設之德遠會計師事務所任職之周淑珠於八十三年十二月
      廿九日本院調查時證稱：當時係丙○○、辛○來辦公室鬧事，土地買賣契約書
      係事務所內工讀生邱小姐填寫的等語（詳本院八十三年度訴緝字第三九一號第
      二十三頁）。是本件偽造之土地買賣契約書，既非戊○○填寫，且戊○○於律
      師見證時亦未在場，渠辯稱：並無偽造土地買賣契約書，尚非不能採信。再查
      ，本件被告戊○○為所經營之泑盟公司增資及發行股票相關事宜，確有以三百
      三十五萬元代價委託丙○○等人辦理（此有丙○○出具之切結書乙份附卷可資
      佐證）；而泑盟公司增資及發行股票為符合規定，亦有斥巨資委託丙○○等人
      購地，並交付丙○○購地頭期款一千二百八十七萬五千五百元，及委託大通徵
      信所有限公司就所購買之土地鑑定，且已繳納購地印花稅共六十九萬七千三百
      九十五元（詳卷附八十九年三月卅日答辯狀被證四支票影本九張、被證五土地
      鑑定報告書、被證七印花稅繳款書）。綜上，戊○○所經營之泑盟公司為符合
      增資及發行股票規定，確有斥資委託丙○○等人購地，而本件偽造之土地買賣
      契約書，亦係由丙○○、辛○及壬○○等人交付戊○○行使；是本件被告辯稱
      ：渠亦係受害人，不無可能。
（二）本件被告戊○○所經營之泑盟公司，於七十九年十一月間雖因周轉困難，無法
      清償大眾及豐貿公司貨款；惟泑盟公司與大眾及豐貿公司已往來一段時日，且
      戊○○如上所述並無偽造土地買賣契約書，且不知土地買賣契約書係偽造的；
      又泑盟公司確因增資及發行股票，斥巨資委託丙○○等人購地，受丙○○等人
      之牽累，導致公司週轉不靈，至衍生上開被告戊○○等人私行拘禁丙○○、辛○二人之情事。是被告辯稱：無詐欺大眾及豐貿公司二公司之犯意，尚堪採信
      。
（三）此外，復查無其他確實之證據足證被告有公訴意旨所認偽造文書及詐欺之犯行
      ；不能證明被告戊○○被訴之偽造文書及詐欺之犯行，依首開說明，就此部分
      ，自應為被告無罪之諭知，以昭審慎。
據上論斷，應依刑事訴訟法第二百九十九條第一項前段、第三百零一條第一項，刑法
第二條第一項但書、第二十八條、第三百零二條第一項、修正後刑法第四十一條第一
項前段，罰金罰鍰提高標準條例第一條前段、修正前罰金罰鍰提高標準條例第二條第
一項，判決如主文。
本案經檢察官柯金柱到庭執行職務
中      華      民      國      九十      年      一      月    三十    日
                                      臺灣臺北地方法院刑事第六庭
                                          法  官    梁耀鑌
右正本證明與原本無異。
如不服本判決，應於判決送達後十日內向本院提出上訴狀 (應附繕本) ，上訴於
臺灣高等法院。
                                          書記官    梁淑時
中      華      民      國      九十      年      二      月    二      日
附錄本案論罪科刑法條全文
刑法第三百零二條第一項
私行拘禁或以其他非法方法，剝奪人之行動自由者，處五年以下有期徒刑、拘役或三
百元以下罰金。
第一項之未遂犯罰之。


司法院資訊處製作；財團法人民間司法改革基金會備份。
